---
title: "Práctico R 2. Construcción de escalas"
date: "2023-10-19"
lang: es
website:
  comments:
    giscus:
      repo: kevin-carrasco/investigacion-cuantitativa
---


```{r setup, include=FALSE, cache = TRUE}
require("knitr")
opts_chunk$set(warning=FALSE,
             message=FALSE,
             echo=TRUE,
             cache = TRUE, fig.width=7, fig.height=5.2)
```

# Presentación

Para el taller práctico de hoy utilizaremos la base de datos del estudio de **Martin et al. (2003)**. *Individual differences in uses of humor and and their relation to psychological well-being. Development of the Humor Styles Questionnaire*. 

En este artículo se describe el desarrollo y la validación inicial del Cuestionario de Estilos de Humor, que evalúa cuatro dimensiones relacionadas con las diferencias individuales en el uso del humor. Estas son: usos relativamente benignos del humor para mejorar uno mismo (Autofortalecedor) y para mejorar las relaciones con otros (Afiliativo), uso del humor para mejorar uno mismo a expensas de los demás (Agresivo) y uso del humor para mejorar las relaciones a expensas de uno mismo (Autodestructivo).


# Objetivo general

El objetivo de este ejercicio práctico es comprender y estimar el proceso de construcción y validación de escalas en R.


# Ejercicio práctico


## Cargar librerías

Las librerías que utilizaremos esta sesión son las siguientes:

```{r, message=FALSE, warning=FALSE}
# install.packages("pacman") # Cargar sólo si no la tenemos instalada
library(pacman)
pacman::p_load(tidyverse, # conjunto de paquetes, sobre todo dplyr y ggplot2
               car,       # para recodificar
               psych,     # para Alfa de Chronbach
               sjmisc,    # para descriptivos
               remotes,   # para instalar paquete jogRu
               readr)     # para cargararchivo csv

options(scipen = 999) # para desactivar notacion cientifica
rm(list = ls())       # para limpiar el entorno de trabajo
```

Además, instalaremos la librería `jogRu` desde github, que nos permitirá calcular el alfa de Chronbach para variables ordinales.

```{r, message=FALSE, warning=FALSE}
remotes::install_github("jogrue/jogRu", force = T)
```

::: callout-note
Si pregunta *These packages have more recent versions available. It is recommended to update all of them.Which would you like to update?* SIEMPRE PONER 3: None.
:::


## Datos y variables

Como mencionamos, utilizaremos la base de datos del estudio Martin et al. (2003). *Individual differences in uses of humor and and their relation to psychological well-being. Development of the Humor Styles Questionnaire*.

En estos datos podemos ver una serie de ítems que corresponden a diferentes dimensiones de la escala, donde cada ítem tiene valores entre 1 y 5. De acuerdo con el paper, los ítems se ordenan de esta forma de acuerdo con los tipos de humor:

- afiliativo       : Q1, Q5, Q9 , Q13, Q17, Q21, Q25, Q29
- autofortalecedor : Q2, Q6, Q10, Q14, Q18, Q22, Q26, Q30
- agresivo         : Q3, Q7, Q11, Q15, Q19, Q23, Q27, Q31
- autodestructivo  : Q4, Q8, Q12, Q16, Q20, Q24, Q28, Q32


### Cargar base de datos

```{r }
data <- read.csv(url("https://github.com/cursos-metodos-facso/investigacion-cuantitativa/raw/main/files/data/data.csv"))
```


### Visualización de datos

```{r}
head(data)
str(data)
```


## Procesamiento


### Recodificar

Para que todas las escalas queden en el mismo orden jerárquico, es necesario invertir algunos ítems.

```{r, message=FALSE, warning=FALSE}
data = data %>% 
  mutate_at(vars(Q1, Q9, Q17, Q25, Q29, # afiliativo
                 Q22,                   # autofortalecedor
                 Q7, Q15, Q23, Q31,     # agresivo
                 Q16), ~(6-.)) %>%      # autodestructivo
  mutate(gender = car::recode(.$gender, "0 = NA;
                              1 = 'Hombre'; 2 = 'Mujer'; 3 = 'Otro'")) %>% 
  mutate_at(vars(1:32), ~(ifelse(. < 1 | . > 5, NA, .))) %>% 
  na.omit()
```


### Crear objetos para dimensiones de la escala

Creamos cuatro objetos que contienen los ítems de cada dimensión de la escala.

```{r}
afiliativo       <- data %>% select(Q1, Q5, Q9 , Q13, Q17, Q21, Q25, Q29)
autofortalecedor <- data %>% select(Q2, Q6, Q10, Q14, Q18, Q22, Q26, Q30)
agresivo         <- data %>% select(Q3, Q7, Q11, Q15, Q19, Q23, Q27, Q31)
autodestructivo  <- data %>% select(Q4, Q8, Q12, Q16, Q20, Q24, Q28, Q32)
```


## Explorar datos


### Descriptivos

```{r}
# Medias para cada dimensión
data %>% 
  summarise(Afiliativo = mean(affiliative),
            Autofortalecedor = mean(selfenhancing),
            Agresivo = mean(agressive),
            Autodestructivo = mean(selfdefeating))

# Frecuencias por género
table(data$gender)

# Medias para cada dimensión por género
data %>% group_by(gender) %>% 
  summarise(Afiliativo = mean(affiliative),
            Autofortalecedor = mean(selfenhancing),
            Agresivo = mean(agressive),
            Autodestructivo = mean(selfdefeating))
```



## Análisis

### Estimar correlación

Se debe estimar la correlación de cada dimensión de la escala por separado.

```{r}
# Afiliativo
cor(afiliativo)

# Autofortalecedor
cor(autofortalecedor)

# Agresivo
cor(agresivo)

# Autodestructivo
cor(autodestructivo)
```

Podemos observar que todas las correlaciones son positivas, por lo que no quedaron ítems invertidos.


### Estimar consistencia interna


#### Alfa de Chronbach

Primero, estimaremos la consistencia interna de cada dimensión con un **alfa de Chronbach**. El alfa de Chronbach, es un estadístico que permite estimar la fiabilidad de un test por consistencia interna. Su ventaja es que es fácil de estimar. Sus desventajas, sin embargo, son que:

- Puede aumentarse artificialmente incorporando ítems parecidos;
- Asume que el constructo es unidimensional;
- Es afectado por número de ítems, el número de alternativas de respuesta y la varianza del test (Domínguez-Lara & Merino-Soto, 2015). 
 
Para interpretarlo hay que considerar:
 
- Mínimo para investigación básica exploratoria: > .7
- Mínimo para investigación asociativa: > .8
- Investigación con decisiones muy importantes: > .9 (Nunnally & Bernstein, 1994). 

A mayor valor, más consistente es la escala:

- Consideraremos el 0.6 como punto de corte.

::: callout-note
ADVERTENCIA: el alfa de Chronbarch es para variables con nivel de medición intervalar. Lo óptimo para variables ordinales es Alfa Ordinal u Omega (Ventura-León & Caycho-Rodríguez, 2017).
:::

Asimismo, esperamos que la correlación de cada ítem respecto del total sea al menos de .4 (media) y, ojalá, de al menos .6 (alta). Ítems con correlaciones muy bajas podrían eliminarse, especialmente si el alfa de Chronbach aumenta en caso de que el ítem sea eliminado. 


```{r}
psych::alpha(afiliativo)
psych::alpha(autofortalecedor)
psych::alpha(agresivo)
psych::alpha(autodestructivo)

# Para toda la escala 
psych::alpha(data %>% select(1:32))
```


#### Alfa Ordinal

Como se señaló, el alfa de Chronbach está diseñado para variables continuas. Por ello, podemos calcular el alfa ordinal para las puntuaciones de cada ítem. Para esto, utilizaremos la función `ordinal_alpha()`de `jogRu`, que estima el alfa ordinal a partir de correlación policórica (según lo propuesto por Zumbo et al.(2007)). 

```{r}
jogRu::ordinal_alpha(afiliativo)
jogRu::ordinal_alpha(autofortalecedor)
jogRu::ordinal_alpha(agresivo)
jogRu::ordinal_alpha(autodestructivo)

# Para toda la escala 
jogRu::ordinal_alpha(data %>% select(1:32))
```




